【裁判字號】    90,上訴,397
【裁判日期】    900411
【裁判案由】    偽造文書等
【裁判全文】
臺灣高等法院臺南分院刑事判決          九十年度上訴字第三九七號          潛
      上  訴  人
      即  被  告  己  ○  ○
      選任辯護人  黃  勝  昭
右列上訴人因竊盜等案件，不服臺灣嘉義地方法院八十八年度易字第八七三號中華民
國九十年一月四日第一審判決（起訴案號：臺灣嘉義地方法院檢察署八十八年度偵字
第四七○二號，及併辦案號：同上署八十八年度偵字第六四○六、七二五八號），提
起上訴，本院判決如左：
      主      文
上訴駁回。
      事      實
一、己○○基於意圖為自己不法所有之概括犯意，連續於附表所示時、地，趁辛○○
    等人不注意之際，竊取渠等之信用卡、金融卡、及現金、行動電話、金飾等財物
    後，分別於附表所示時、地，持辛○○等人所有之信用卡，向如附表所示「金萬
    寶銀樓」等處消費購物，而未經辛○○等人之同意或授權，並於消費簽單上偽簽
    辛○○等人署押，而使「金萬寶銀樓」等商家陷於錯誤交付家俱、音響設備、金
    飾品等物，「財團法人聯合信用卡處理中心」亦墊付其消費款項予「金萬寶銀樓
    」等各特約商店，足生損害於財團法人聯合信用卡處理中心、金萬寶銀樓等商店
    及辛○○等人。又於竊得前開甲○○之金融卡後，因與王女係同事關係，得悉該
    金融卡密碼，復承續前開犯意，先後於民國（下同）八十八年間，在嘉義市、台
    南縣等處萬通銀行之提款機，連續十一次輸入密碼，使萬通銀行陷於錯誤，而分
    別詐領得新台幣（下同）十九萬五千二百元。而其間於八十八年五月二十五日中
    午十二時三十分許，持所竊得信用卡至嘉義市○○路四六二號「嘉慶珠寶銀樓」
    偽簽「陳文傑」署押刷卡消費時，經該店負責人黃英美向財團法人聯合信用卡處
    理中心查證後由警循線查獲上情。復承續前開犯意，於八十八年間某月某日利用
    找乙○○之弟時，趁機竊得乙○○所有匯豐銀行卡號為00000000000
    0000號信用卡，而未經乙○○之同意或授權，並於消費簽單上偽簽「乙○○
    」之署押，向嘉義市宏興電訊工程行、裕芳銀樓、志南家具、大洋通訊科技等特
    約商店消費購物，使前開商家陷於錯誤交付家俱、金飾品等物，「財團法人聯合
    信用卡處理中心」亦墊付其消費款項共計十一萬五千三百元予各特約商店；復於
    八十八年九月五日趁機竊取鄰居戊○○之現金一萬元、聯邦銀行及慶豐銀行信用
    卡各一張等物後，於前開聯邦銀行信用卡背面簽名欄，偽簽「戊○○」署押後，
    並於消費簽單上偽簽「戊○○」之署押，分別於嘉義市及台南市向特約商店消費
    共計九萬九千六百元，足生損害於財團法人聯合信用卡處理中心、匯豐銀行、聯
    邦銀行、宏興電訊工程行等特約商店。
二、案經嘉義市警察局第一分局移請臺灣嘉義地方法院檢察署檢察官偵查起訴及移送
    併辦。
      理      由
一、前揭事實，迭據上訴人即被告己○○於警訊、偵查中、原審及本院審理時坦承不
    諱，核與被害人辛○○、庚○○、丙○○、甲○○、丁○○、壬○○、黃英美、
    乙○○、戊○○等人於警訊時或原審調查時證述情節相符，並有被害報告單、遭
    盜刷使用及盜領明細表、特約店存根、消費明細表、保管書、相片在卷可稽，復
    有扣案之美國運通信用卡一張可資佐證。本件事證明確，被告犯行洵堪認定。
二、按以他人之提款卡持向自動付款機冒領款項者，因該付款機係該機構辦理付款業
    務人員之替代，對其所施用之詐術，應視同對自然人所為，自應成立刑法上之詐
    欺罪。至其為冒領所按上之「密碼」數字，目的乃使電腦辨識其與原先所設定者
    是否相符，並以此判定其是否確係有權使用該提款卡之人，而接受其後續之指令
    ，該「密碼」並未在磁帶、磁碟上儲存（記載），亦非對已有之程式或資訊、資
    料予以變更，而僅具有辨識之作用，雖其不無表示一定用意之證明，但仍不合乎
    「永續狀態中記載一定意思或觀念」之刑法文書概念，自不能認係文書。又其雖
    亦不無表示「人格同一性」之功能，但其既僅為瞬間之辨識，並不存在於一定物
    體上，究不能與印章、印文、署押同視。再其於自動付款機所按上之「提款數字
    」，則是一種付款操作之指令，即命軟體程式依此就其所控制之自動付款系統為
    一定之處理，並付出與該數字相同之現款。所為既非輸入虛偽之資料，亦非變更
    原先儲存之紀錄，當亦不生偽造、變造文書之問題。至其因自動記帳系統之運作
    ，經為自動記帳之結果，而使原先儲存之資料，內容上有所變更，並據之輸出提
    款紀錄及結餘帳單，此則係自動付款系統及自動記帳系統處理後，致其有關之存
    款數字前後有所不同而已，並非對程式或原先儲存之資訊、資料，為使其有所更
    易，而直接予以輸入其他之資訊、資料，俾變更其內容。此正如存摺之提款，經
    計算後，其在「內帳」及「存摺」上為一定之記載然，非特為付款人（金融單位
    ）自行所記載，以為帳簿憑證及使存款人得為核對之用；且提款人主觀上亦無製
    作此等文書之意思，客觀上尤無製作之行為，其冒領者，雖不無使人為業務上登
    載不實之情事，然此一行為，刑法既無處罰之明文，自亦不為罪（最高法院八十
    一年九月八日八十一年度第十一次刑事庭會議決議參照）。查被告於前揭時、地
    持前揭信用卡並輸入密碼，而由自動提款機取得萬通銀行現金，業如前述，則揆
    諸前揭說明，此僅構成刑法第三百三十九條第一項詐欺取財罪，並不構成偽造文
    書罪。惟被告行為時，刑法第三百三十九條之二早於八十六年十月八日增訂公佈
    施行，被告前開所為復該當前開二罪，所侵害法益亦屬同一，應成立法條競合，
    優先適用特別規定之刑法第三百三十九條之二第一項自動付款設備詐欺罪。
三、再按信用卡外觀上有發卡銀行之名稱、磁條及簽名欄，若欲行使信用卡，三者缺
    一不可。信用卡外觀上所載發卡銀行名稱，係表示該信用卡為某銀行發行之信用
    卡之用意，屬私文書；又信用卡之磁條，係表示持卡人與發卡銀行間所成立之消
    費付款委託契約，屬刑法第二百二十條第二項所稱之「錄音、錄影或電磁記錄，
    藉機器或電腦之處理所顯示之聲音、影像或符號，足以為表示其用意之證明者，
    亦以文書論」之準私文書；又在信用卡上之簽名，雖未記載一定文意，但依交易
    習慣，須在信用卡上簽名之人，始得持之消費，故此部分係屬刑法第二百二十條
    第一項之準私文書。被告於前開信用卡背面簽名欄偽簽「戊○○」署押後持以行
    使，應係構成刑法第二百十七條第一項之偽造署押罪及同法第二百二十條第一項
    、第二百十條、第二百十六條之行使偽造私文書罪。復按刑法上之偽造署押罪係
    單純偽造簽名、畫押而言，若在制式之書類上偽造他人簽名，以為一定意思表示
    ，則係犯偽造文書罪；亦即於刷卡簽帳單簽署姓名，除表示已收受特約商店所交
    付之交易標的物或消費標的，並為確認顧客對該消費承認之憑證，具有表示法律
    上權利義務關係之證明，故簽帳單性質上除與收據相同外，且係信用卡發卡銀行
    持向簽帳人收款之憑據，應屬私文書無疑（最高法院八十八年度台非字第五號判
    決參照）。被告以複寫方式在簽帳單上私文書上偽造署押後持交特約商店，係構
    成刑法第二百十六條、第二百十條之罪及刑法第二百十七條第一項之偽造署押罪
    。其以此為詐術而詐得如附表所示之財物，並構成刑法第三百三十九條第一項之
    詐欺取財罪。
四、核被告所為，係犯刑法第三百二十條第一項竊盜罪及第二百十六條、第二百十條
    行使偽造私文書、第三百三十九條之二第一項自動付款設備詐欺罪及第三百三十
    九條第一項詐欺取財罪。被告於前開信用卡上偽簽署押，復於簽帳單上偽造署押
    之行為均係偽造私文書之部分行為，而其偽造後持以行使，偽造之低度行為為行
    使之高度行為所吸收，均不另論罪。被告先後多次竊盜與行使偽造私文書及詐欺
    取財、自動付款設備詐欺犯行，均時間緊接，所犯構成要件亦復相同，顯係基於
    概括犯意反覆為之，均屬連續犯，均應依刑法第五十六條之規定論以一罪，並加
    重其刑。被告所犯前開連續竊盜行使偽造私文書、連續詐欺取財、自動付款設備
    詐欺等罪間，有方法結果之牽連關係，屬牽連犯，應依刑法第五十五條之規定從
    一重按連續行使偽造文書罪處斷。原審審酌被告年輕力壯竟不思以正當手段獲取
    財物之犯罪動機與其消費之金額、次數及坦承犯行之犯罪後態度等一切情狀，適
    用刑法第五十六條、第三百二十條第一項、第二百十六條、第二百十條、第三百
    三十九條第一項、第三百三十九條之二第一項、第五十五條、罰金罰鍰提高標準
    條例第一條前段，量處有期徒刑一年，以示懲儆。被告於各該特約商店消費之信
    用卡簽帳單業已丟棄而不存在，則簽帳單及其上所偽造前開署押，復無其他證據
    足資證明被告所偽造之簽帳單及署押尚存，自無從宣告沒收。扣案之美國運通信
    用卡一張，非被告所有，亦非被告所偽造，不另宣告沒收。本院經核原判決認事
    用法，均無不合，量刑亦屬妥適。被告上訴意旨，指摘原判決量刑過重，為無理
    由，應予駁回。被告之辯護人請求為被告緩刑宣告，然依被告所犯附表所示之情
    節，次數非少，金額達一百萬元之多，本院認為不宜為緩刑宣告。
五、據上論斷，應依刑事訴訟法第三百六十八條，判決如主文。
本案經檢察官林炎昇到庭執行職務。
中  華  民  國      九  十      年        四        月      十一        日
                                臺灣高等法院臺南分院刑事第五庭
                                    審判長法官  茆    臺    雲
                                          法官  李    文    福
                                          法官  蔡    長    林
右正本證明與原本無異。
如不服本判決，應於判決送達後十日內向本院提出上訴狀，其未敘述理由者並應於提
出上訴狀後十日內向本院補提理由書（應附繕本）。
                                    法院書記官  李    培    薇
中  華  民  國九  十      年        四        月      十二        日
附錄本案論罪科刑法條全文：
刑法第二百十六條、第二百十條、第三百二十條、第三百三十九條第一項
  行使第二百十條至第二百十五條之文書者，依偽造、變造文書或登載不實事項或使
  登載不實事項之規定處斷。
刑法第二百一十條
  偽造、變造私文書，足以生損害於公眾或他人者，處五年以下有期徒刑。
刑法第三百二十條第一項
  意圖為自己或第三人不法之所有，而竊取他人之動產者，為竊盜罪，處五年以下有
  期徒刑、拘役或五百元以下罰金。
刑法第三百三十九條第一項
  意圖為自己或第三人不法之所有，以詐術使人將本人或第三人之物交付者，處五年
  以下有期徒刑、拘役或科或併科一千元以下罰金。
刑法第三百三十九條之二第一項
  意圖為自己或第三人不法之所有，以不正方法由自動付款設備取得他人之物，處三
  年以下有期徒刑、拘役或一萬元以下罰金。


司法院資訊處製作；財團法人民間司法改革基金會備份。
